【裁判字號】    91,訴,248
【裁判日期】    920129
【裁判案由】    建築執照
【裁判全文】
臺北高等行政法院判決                              九十一年度訴字第二四八號
                              .
    原      告  威信不動產顧問股份有限公司
    代  表  人  甲○○
    訴訟代理人  乙○○
                送達代收人  陳慧玲律師
    被      告  台北市政府工務局
    代  表  人  陳威仁（局長）
    訴訟代理人  丙○○
                戊○○
                丁○○
右當事人間因建築執照事件，原告不服台北市政府中華民國九十年十一月十五日府訴
字第九○一七七七九六○一號訴願決定，提起行政訴訟，本院判決如左：
    主  文
原告之訴駁回。
訴訟費用由原告負擔。
    事  實
一、事實概要：原告為興建台北市內湖區德明市場新建工程，領有被告民國（下同）
    八十九年五月二十五日核發之八九建字第一七五號建造執照（下稱系爭建造執照
    ），嗣於八十九年十一月四日申請展延開工日期至九十年二月二十四日。被告於
    九十年四月十七日上午十時派員赴現場會勘，認原告於領照後九個月內（含展期
    ）未申報開工，乃以九十年五月二十三日北市工建字第九○四三一六五五○○號
    函（下稱原處分）將系爭建造執照予以作廢。原告不服，提起訴願，台北市政府
    訴願審議委員會於九十年十月二十五日以北市訴（忠）字第九○二○五八四五一
    ○號書函通知延長二個月決定，台北市政府於九十年十一月十五日以府訴字第九
    ○一七七七九六○一號訴願決定駁回，遂提起本件行政訴訟。
二、兩造聲明：
  (一)原告聲明：
    1.訴願決定、原處分均撤銷。
    2.訴訟費用由被告負擔。
  (二)被告聲明：如主文所示。
三、兩造之爭點：
    原告有無開工之事實？建築法所規定之開工展期是否以一次為限？
  (一)原告主張之理由：
    1.原告於九十年六月二十八日向台北市政府提起訴願，迄九十年九月二十八日止
      已逾三個月不為決定，遲至九十年十月二十五日始來函：「延長二個月」已屬
      違法，依行政訴訟法第四條規定，自得起訴請求撤銷。
    2.台北市政府逾法定期限不為訴願決定，延遲通知延長二個月之違法延長訴願決
      定期間，原告無奈於九十年十一月十四日再提出補充訴願理由書，詎台北市政
      府收文後竟不予審閱，於隔日復一改前述違法拖延不為決定反而於次日即為決
      定並繕妥訴願決定書，對原告提出之補充訴願理由書完全不予理會，且未載明
      駁回訴願之訴願決定書內之理由。
    3.原告與台北市政府簽訂有「台北市政府核准投資興建零售市場契約書」，以興
      建內湖區明德市場，本件被告係契約當事人台北市政府之下屬單位，訴願機關
      為台北市政府本身，台北市政府一以該契約標的建造執照作廢為理由要求與原
      告解約並沒收高達近新台幣（下同）一千五百萬之保證金，另以不理會原告主
      張台北市政府違約致未開工之事實，片面擷取「未開工」廢照之斷章取義法令
      廢止原告合法取得之建造執照，顯違誠信原則並嚴重損害原告權益，政府詐取
      人民財產之行徑形同盜匪。
    4.原告有開工行為，如有圍籬、有機具進入工地，被告無理由將原告建造執照作
      廢。且開工期限亦可以像竣工期限一樣可以延長，如果建造執照不能延長被告
      何以要發九十年四月十九日北市工建字第九○四二八六五一○○號函？
  (二)被告主張之理由：
    1.按「起造人自領得建造執照或雜項執照之日起，應於六個月內開工；‧‧‧起
      造人因故不於前項期限內開工時，應敘明原因，申請展期。但展期不得超過三
      個月，逾期執照作廢。」建築法第五十四條定有明文。另依內政部六十三年十
      二月三日台內營字第六○八五二八號函略以：「建築法第五十四條所稱『開工
      』係指起造人會同承造人、監造人依建築法之規定向該管主管建築機關申報開
      工，並在現地實際開始工作，如挖土、整地、打樁、從事安全措施等而言，其
      僅搭建工寮或圍籬及呈送開工報告而尚無其他實際工作者，不得視為開工。」
    2.原告起造被告核發之八九建字第一七五號建造執照工程，係八十九年五月二十
      六日領取建照，開工期限至八十九年十一月二十五日，原告即起造人經於八十
      九年十一月四日申請開工展期，將開工期限展延三個月至九十年二月二十四日
      ，惟逾期未申報開工。案經台北市市場管理處於九十年四月十一日以北市市三
      第九○六○○○四四○○號函知被告表示該工程迄未辦理開工，請惠予查明該
      建造執照是否仍然有效，俾辦理後續事宜。
    3.案經被告電話聯絡原告，並於九十年四月十七日上午會同原告代表蔡丕哲先生
      現場勘查，工程未申報開工，且現地並無實際工作，未達開工之標準。被告乃
      以九十年四月二十日北市工建字第九○四二八八○九○○號函復台北市市場管
      理處：「經查已逾開工期限且未申報開工，現場勘查並無實際工作。依建築法
      第五十四條規定，該執照應予作廢。」並副知原告；被告復以九十年五月二十
      三日北市工建字第九○四三一六五五○○號函知原告（即起造人）將該執照予
      以作廢。原告於本件所舉之各事項，與執照是否應予作廢無涉，該執照既已逾
      期未申報開工，且現場並無實際開始工作是為事實，建造執照當予作廢。原告
      請求被告撤銷所為之行政處分，顯屬無據。
    4.被告九十年四月十九日北市工建字第九○四二八六五一○○號函係對變更設計
      部分之抽查與開工與否無關，且開工期限依法律規定不能延長。
    理  由
一、原告起訴主張：原告與台北市政府簽訂「台北市政府核准投資興建零售市場契約
    書」，投資興建德明市場，原告於八十九年五月二十六日領得系爭建造執照，
    原告於八十九年十一月四日向被告申請開工展期，嗣原告有開工行為，詎被告依
    台北市市場管理處之通知，以原告逾期未申報開工為由，違法以原處分將系爭建
    造執照作廢，致原告將遭重大損害云云。
二、被告則以：系爭建造執照原告係於八十九年五月二十六日領得，開工期限八十九
    年十一月二十五日屆至前，原告於同年月四日向被告申請開工展期，故展延三個
    月至九十年二月二十四日，惟原告逾期仍未申報開工，經被告赴現場會勘無開工
    之事實，被告乃依法將系爭建造執照作廢等語置辯。
三、按「起造人自領得建造執照或雜項執照之日起，應於六個月內開工；並應於開工
    前，會同承造人及監造人將開工日期，連同姓名或名稱、住址及證書字號及承造
    人之施工計畫書，申請該管主管建築機關備查。起造人因故不能於前項期限內開
    工時，應敘明原因，申請展期。但展期不得超過三個月，逾期執照作廢。」建築
    法第五十四條定有明文。至何謂開工，建築法並未立法定義之，就此內政部於六
    十三年十二月三日所為台內營字第六○八五二八號函釋：「建築法第五十四條所
    稱『開工』係指起造人會同承造人、監造人依建築法規定向該管主管建築機關申
    報開工，並在現地實際開始工作，如挖土、整地、打樁、從事安全措施等而言，
    其僅搭建工寮或圍籬及呈送開工報告而尚無其他實際工作者，不得視為開工。」
    ，可資適用。
四、本件兩造不爭系爭建造執照係原告於八十九年五月二十六日領得，開工期限為八
    十九年十一月二十五日，原告於同年月四日向被告申請開工展期，展延三個月，
    其後原告未向被告為開工申報等事實，並有建造執照申請書、建築工程開工展期
    申請書附卷可稽，自堪信為真實。茲有爭執者，厥在於原告有無開工之事實？建
    築法所規定之開工展期是否以一次為限？
五、經查：
  (一)被告於九十年四月十七日上午十時派員赴系爭建造執照工程現場，會同起造人代
    表勘查結果：「尚無實際工作，未達開工之標準」，而依所附現場照片四幀所示
    ，全無如挖土、整地、打樁、從事安全措施等實際開始工作之跡象，此有會勘紀
    錄表及照片附於原處分卷可按，是原告主張已開工一節，洵無可採。
  (二)按「直轄巿、縣（巿）主管建築機關，於發給建造執照或雜項執照時，應依照建
    築期限標準之規定，核定其建築期限；建築期限標準，由直轄巿、縣（巿）政府
    於建築管理規則中定之。前項建築期限，承造人因故未能如期完工時，得申請展
    期。但以二次為限，每次不得超過六個月，逾期執照作廢。」建築法第五十三條
    定有明文。以此條文對照前揭同法第五十四條規定，可知建築法對於不能如期開
    工或完工者，均有得申請展期之規定，惟後者係以二次為限，每次不得超過六個
    月，而前者僅有一次，且不得超過三個月，至於逾期未開工或未完工亦均規定建
    造執照作廢，原告主張開工期限於展期後仍得二次展期，無足採信。
  (三)又被告固曾於九十年四月十九日發函北市工建字第九○四二八六五一○○號予原
    告，並有該函於原處分卷可按，惟查該函說明略謂係依內政部所頒「建造執照及
    雜項執照規定項目審查及簽證項目抽查作業要點」及被告所訂「台北市建造執照
    （變更設計）建築師簽證案件考核處理原則」之規定會審結果，請委託人於不符
    項目施工前，依規定完成改正程序等語，尚與開工期限無涉。
  (四)末按「主管建築機關：在中央為內政部；在直轄巿為工務局：：：」建築法第二
    條第一項前段定有明文。本件被告依上開規定既為主管機關，其自有依法發給及
    作廢建造執照之權責，不因起造人與其上級機關或其他機關有何民事契約糾葛而
    異。
六、綜上所述，原告之主張，為無可採，原處分依建築法第五十四條第二項之規定將
    系爭建造執照作廢，認事用法，並無違誤，訴願決定遞予維持，亦無不合。至原
    告主張本件有訴願延期通知及訴願決定逾法定期限作成、未具理由、訴願決定機
    關與原告間訂有投資興建契約書等瑕疵，應予撤銷云云，查按訴願法第八十五條
    第一項固規定有「訴願之決定，自收受訴願書之次日起，應於三個月內為之；必
    要時，得予延長，並通知訴願人及參加人。延長以一次為限，最長不得逾二個月
    。」惟違反該規定之效果，係行政訴訟法第四條第一項所規定之「：：：，提起
    訴願逾三個月不為決定，或延長訴願決定期間逾二個月不為決定者，得向高等行
    政法院提起撤銷訴訟。」，並非當然無效或應予撤銷，又本件訴願決定，理由達
    二頁餘，原告謂不具理由，顯有誤會；至訴願決定機關為台北市政府係依訴願法
    第四條第四款「不服直轄巿政府所屬各級機關之行政處分者，向直轄巿政府提起
    訴願。」之規定，訴願法乃至行政程序法僅規定有人員之迴避，而無機關之迴避
    ，原告如此主張，違反機關權限法定之原則，殊不足採。從而，原告起訴請求撤
    銷原處分及訴願決定，為無理由，應予駁回。
據上論結，本件原告之訴為無理由，爰依行政訴訟法第九十八條第三項前段，判決如
主文。
中    華    民    國    九十二      年      一        月    二十九      日
                 臺 北 高 等 行 政 法 院   第 一 庭
                                審 判 長 法  官  王  立  杰
                                         法  官  黃  本  仁
                                         法  官  王  碧  芳
右為正本係照原本做成。
如不服本判決，應於送達後二十日內，向本院提出上訴狀並表明上訴理由，如於本判
決宣示後送達前提起上訴者，應於判決送達後二十日內補提上訴理由書（須按他造人
數附繕本）。
中      華      民      國    九十二    年      一      月    二十九    日
                                         法院書記官 鄭聚恩


司法院資訊處製作；財團法人民間司法改革基金會備份。
